臺灣高等法院高雄分院刑事判決　　　　　　　　九十一年度上更(一)字第二二二號
　　上　訴　人　台灣屏東地方法院檢察署檢察官
　　被　　　告　乙○○○
　　選任辯護人　林復華
右上訴人因被告傷害致死案件，不服臺灣屏東地方法院八十八年度訴字第四六０號中
華民國八十八年十一月二十五日第一審判決（起訴案號：臺灣屏東地方法院檢察署八
十八年度偵字第四五三七號），提起上訴，本院判決後經最高法院發回，本院判決如
左：
      主  文
上訴駁回。
      事  實
一、乙○○○與楊宋敏係妯娌關係，平日相處不睦，於民國八十八年一月十二日十七
    時許，在乙○○○耕作之屏東縣崁頂段第六九八、六九九號農地，因楊宋敏之農
    地插秧須借路經過該二筆農地，乙○○○乃要求楊宋敏借路經過應事先告知，楊
    宋敏聞言心生不悅，乃回稱該二筆農地係登記為其丈夫甲○○所有，卻由乙○○
    ○在耕作收成等語，雙方繼而發生口角爭吵。乙○○○因心生不滿竟基於傷害人
    身體之犯意，出手推打楊宋敏之肩膀，楊宋敏立即反手拉扯乙○○○之頭髮，乙
    ○○○亦以手抓住楊宋敏之頭髮，雙方先於產業道路上相互拉扯，繼因相互拉扯
    後站立不穩而翻落於農田內，進而在該農田內乙○○○仍以手抓及拉扯之方法毆
    打楊宋敏，因而致使楊宋敏受有頭部外傷、鼻腔內出血、左額部擦傷一處五公分
    、右額部擦傷一處三公分、左頰部瘀傷一處○、六公分、左唇近法令紋處瘀傷一
    處一、八公分乘○、四公分、右頰部瘀傷一處三公分乘二公分、嘴唇外傷、上唇
    膜瘀傷三處分別為三公分乘○、五公分、一公分乘○、五公分、○、五公分乘○
    、五公分、下唇粘膜瘀傷二處分別為一、五公分乘一公分、二公分乘○、五公分
    ，頦部擦傷一處○、五公分、背部有外傷痕跡、左肩胛部擦傷一處二公分乘○、
    五公分等傷害。適乙○○○之女兒楊千葦路過發現而將二人勸開，乙○○○即自
    行離開，楊宋敏則坐在原地休息，因曾罹患心肌疾病，又經激烈拉扯翻滾而引發
    急性心衰竭，經送醫急救延至翌日十三時四十五分許不治死亡。
二、案經楊宋敏之夫甲○○訴由臺灣屏東地方法院檢察署檢察官偵查起訴。
    理  由
一、訊據被告乙○○○坦承於右揭時間、地點與被害人楊宋敏發生口角爭執，進而相
    互拉扯推打，並因相互拉扯而翻落農田，致楊宋敏受傷之事實不諱，核與証人楊
    千葦在偵查中所証述稱：伊接到電話通知說有人看見他們兩人（被告與被害人楊
    宋敏）打得很厲害，伊到現場時他們兩人還在拉扯，當時被告在上面，被害人在
    下面，他們身體上半身都有沾到水，後來，被害人又翻過來騎到被告之身上，伊
    上前把他們勸開，當時被害人嘴唇有被抓之痕跡。伊因看到被害人呼吸急促，就
    打電話叫救護車過來等語相符，此外，被害人因遭被告傷害行為而受有前揭之傷
    害，並有台灣屏東地方法院檢察署檢察官督同法醫師相驗被害人屍體並解剖屍體
    而製作之驗斷書、相驗筆錄、法醫解剖紀錄報告書附卷可佐。本件事證明確，被
    告犯行，堪以認定。
二、核被告所為，係犯刑法第二百七十七條第一項之普通傷害罪。公訴人以被害人之
    死亡結果與被告之傷害行為間有相當因果關係，因認被害人係因被告之傷害犯行
    致死，故被告係犯同法第二百七十七條第二項之傷害致死罪。惟按刑法第二百七
    十七條第二項後段之傷害致人於死罪罪，係對於犯普通傷害罪致發生死亡結果所
    規定之加重結果犯，參酌同法第十七條規定，以行為人對於普通傷害有犯意，而
    對於死亡之結果，在客觀上能預見，但主觀上不預見者為要件。經查，本件被害
    人並未有致命外傷，不能認為死亡係由生前被毆所引起，惟因心肌層有疤痕組而
    認其生前曾患過心肌疾病，因互毆引起急性心衰竭死亡，其心肌病變為主死因，
    生前互毆為副死因（間接死因），業經法務部法醫研究所鑑定明確，有該所八八
    法醫所醫鑑字第００四四號鑑定書在卷可稽。參酌証人即被害人之夫甲○○、被
    害人之子楊添發及楊妙周等三人均在原審中到庭證稱：被害人身體健壯，平常都
    在農田中農忙，並未曾發生過心臟病或氣喘病方面之疾病，也不曾因生過大病而
    住過院，最大的毛病是感冒等語；另證人即與被害人居住同村之陳水綿、黃秀美
    亦在原審中證稱：伊未曾聽聞被害人身體有何毛病等語；再依台灣屏東地方法院
    檢察署驗斷書、解剖紀錄報告書等之記載，被害人係二十八年三月一日出生，死
    亡當時外觀係體形健壯、營養狀況良好，足見被害人身體外觀上並無老邁瘦弱或
    明顯之衰弱病態，何況被害人之至親家屬、同村之人均不知被害人有氣喘及心肌
    （炎）病變之病史，及被告與被害人僅發生手抓拉扯、翻滾落農田而致身體傷害
    之行為，並無持棍捧毆擊或毆打人體足以致命之重要部位之行為等情，綜上以觀
    ，被告之傷害行為，客觀上並無法預見被害人會因前述之傷害行為即發生死亡之
    結果，故被告對被害人之死亡結果即不能令負傷害致死之加重結果罪責。公訴人
    起訴認被告係犯刑法第二百七十七條第二項之傷害致死罪，起訴法條尚有未洽，
    惟起訴之社會基本事實同一，爰予變更起訴法條。
三、原審認本件事証明確，因而變更公訴人起訴法條，依刑法第二百七十七條第一項
    規定，並審酌被告與被害人係妯娌關係，平日相處不睦，本件係因借路經過農田
    之糾紛發生口角爭吵，進而相互抓拉扯而致生身體之傷害，被告犯後供承傷害之
    犯罪情節，惟迄尚未與被害人家屬達成和解，賠償被害人家屬等一切情形，量處
    被告有期徒刑六月，並諭知如易科罰金之折算標準（按易科罰金事項係關於執行
    之事項，與罪行之輕重無涉，自應尊重制定新法之精神，一律適用新法，不生新
    舊法比較之問題，本件被告行為後刑法第四十一條規定已於九十年一月十日修正
    公布，故本院依修正後之現行刑法第四十一條第一項前段規定諭知易科罰金折算
    標準。）。原判決認事用法及量刑均無不當，檢察官循告訴人甲○○請求提起上
    訴，指摘原判決未依傷害致死罪對被告論科為不當，自無足取，上訴為無理由，
    應予駁回。
據上論結，應依刑事訴訟法第三百六十八條，判決如主文。
本案經檢察官郭振昌到庭執行職務。
中        華        民        國    九十一    年    十    月    九    日
                              臺灣高等法院高雄分院刑事第三庭
                                  審判長法官  周賢銳
                                        法官  謝宏宗
                                        法官  莊崑山
右正本證明與原本無異。
被告不得上訴。
檢察官如不服本判決應於收受本判決後十日內向本院提出上訴書狀，其未述上訴理
由者，並得於提起上訴後十日內向本院補提理由書狀（均須按他造當事人之人數附繕
本)「切勿逕送上級法院」。
                                      書記官  邱麗莉
中        華         民        國    九十一  年     十     月   十一   日
附錄本判決論罪之法條：
刑法第二百七十七條第一項
傷害人之身體或健康者，處三年以下有期徒刑、拘役或一千元以下罰金。
